臺灣新北地方法院民事判決　　　　　　 110年度勞訴字第95號
原　　　告　吳鎮圻　

　　　　　　陳嘉清　
　　　　　　張煜亨　
　　　　　　李明堂　
　　　　　　江倩瑋　
上五人共同
訴訟代理人　黃慧敏律師
被　　　告　興華電子工業股份有限公司

法定代理人　李憲宇　
訴訟代理人　吳婕華律師
　　　　　　尹景宣律師
　　　　　　楊明瑜律師
上列當事人間請求請求給付酬勞等事件，經本院於民國110年10
月6日言詞辯論終結，判決如下：
    主  文
原告之訴及假執行之聲請均駁回。
訴訟費用由原告負擔。
    事實及理由
壹、程序方面：
    按訴狀送達後，原告不得將原訴變更或追加他訴；但請求之
    基礎事實同一者、擴張或減縮應受判決事項之聲明者，不在
    此限，民事訴訟法第255 條第1 項第2 、3 款定有明文。查
    原告起訴之第一項聲明為：「被告應給付原告等人關於民國
    （下同）108 年度之員工酬勞，及自本起訴狀繕本送達翌日
    起至清償日止，按年息5%計算之利息。」等語（見本院卷第
    11頁），嗣原告於110 年3 月22日變更聲明為：「被告應給
    付原告吳鎮圻、陳嘉清、張煜亨、李明堂、江倩瑋各新臺幣
    （下同）99,704元、132,543元、34,524元、58,746元、
    190,446元，及自本起訴狀繕本送達翌日起至清償日止，按
    年息5%計算之利息。」等語（見本院卷第271頁），原告上
    開所為，符合法律規定，自應准許。
貳、實體方面：
一、原告主張：
    被告公司於109年8月間業已決定進行清算，因而分兩批次資
    遣職員。原告等人為被告公司資遣之第一批人員，均已依規
    定辦妥離職手續，並簽署勞動契約終止確認書（下稱系爭確
    認書）。然被告公司訂有「員工激勵辦法」，被告公司於
    108年度業績良好確有盈餘，董事會亦已同意發放員工酬勞
    ，而原告等人於該年度皆仍在職，被告公司自不得於發給員
    工酬勞時，以原告等人已於109年10月23日資遣離職而拒絕
    發給。何況，被告公司第二批資遣職員於109年10月27日業
    已經領取員工酬勞，原告等人自得比照其他員工請求被告發
    給員工酬勞。為此，原告主張基於平等原則及誠信原則，依
    照勞動基準法（下稱勞基法）第29條規定以及被告「員工激
    勵辦法」第6條規定，請求被告發給原告等人108年度之員工
    酬勞。至於被告以原告等人業已於109年10月23日簽署系爭
    確認書，主張無義務再支付任何金額，惟系爭確認書為被告
    公司單方製作擬定，其中第2條、第5條違反民法第247條之1
    規定應屬無效，且經原告等人主張受詐欺而撤銷所為之意思
    表示，即無法拘束原告等人。並聲明：1.被告應給付原告吳
    鎮圻、陳嘉清、張煜亨、李明堂、江倩瑋各99,704元、
    132,543元、34,524元、58,746元、190,446元，及自起訴狀
    繕本送達翌日起至清償日止，按年息5%計算之利息。2.原告
    等人願供擔保，請准予宣告假執行。
二、被告抗辯：
  ㈠系爭確認書之性質非屬定型化契約
    系爭確認書簽屬對象僅為包含原告在內之員工，並非針對不
    特定多數人，且確認書上之內容為依法所應確認之內容，在
    每個勞動關係中具有類同性，不得因形式上相類則逕認為定
    型化契約。而其內容包括被告應給付之資遣費、所欠工資、
    預告期間工資、特休未休工資及非自願離職證明等所有原告
    等因勞雇關係所衍生之其他勞動法權益，原告等之義務僅為
    依其職位所應遵守之保密義務及應依被告既有之離職手續辦
    理離職，並無「加重他方當事人之責任」或「使他方當事人
    拋棄權利或限制其行使權利」之情形，即無適用民法第247
    之1條規定。何況，被告與原告等人各別進行面談，針對雙
    方權利義務逐條確認，並就金額之計算方式一一釐清，待原
    告等人確認無誤後簽署。如原告等人對於金額計算方式或項
    目有疑義，本可拒絕簽署，並有磋商餘地，惟原告等人仍然
    簽署系爭確認書，即無顯失公平之情事，則雙方之勞動關係
    應認為已合意終止，應受確認書內容拘束，被告公司並無義
    務支付原告員工酬勞。原告事後反悔而要求被告另增加給付
    ，才是嚴重違反誠信原則。
  ㈡被告並無對原告等人有詐欺之情事
    被告未曾向原告等人主動表示或承諾是否發放員工酬勞予原
    告等人，僅回覆尚未決定發放時間，亦未曾說明原告等人有
    無資格領取，回覆時被告確實未確定實際發放金額與方案，
    縱使有所謂「原方案」，亦僅為「尚未確定、決定」之方案
    ，被告未有故意以不實之事，使原告等陷於錯誤，故原告等
    之錯誤並非肇因於被告。故原告等所謂「係基於認知被告公
    司僅是暫未發放或延後發放時間之前提簽署系爭勞動契約終
    止確認書」，實為原告等之動機錯誤下所為之意思表示，且
    原告等人為學經歷豐富之人員，其本可於簽署前逕向被告公
    司表示意見，更得於辦理離職時註記因其關於員工酬勞之部
    分尚未與被告公司結清，當場作為不同意系爭確認內容之紀
    錄，惟原告竟因基於自身錯誤之動機與認知而簽署系爭確認
    書，該內心之意思並無法拘束被告公司，不容許嗣後因被告
    公司所為之決定而反悔且主張欲撤銷意思表示。故依實務見
    解及民法第88條第1項但書，原告等人之意思表示應不容撤
    銷之。何況，原告欲主張受到詐欺而撤銷意思表示，亦應負
    實質舉證責任。
  ㈢被告公司已另有給付原告等人年終獎金，依勞基法第29條意
    旨，該員工酬勞之分配方式應屬合法
    被告公司已發放年終獎金予原告等人，故被告已符合勞基法
    第29條之要求發給員工獎金。至於員工酬勞部分，於法並未
    要求一併給付之義務，其亦非勞工給付勞務之對價，屬於公
    司之恩惠性給予，公司得依具體公司營運狀況及與員工協力
    共創利益之範圍內，斟酌調整之部分，屬公司自治事項，故
    被告公司針對系爭員工酬勞之分配方式應屬合法。當時因公
    司解散、清算之故，將有許多繁複的收尾工作，此部分於被
    告詢問員工轉任被告母公司或續留協助解散、清算工作之合
    作意願後，始由時任經理人提出員工酬勞發放之其他方案，
    參酌被告公司解散、清算因素而衍生之工作量，針對多付出
    之同仁，給予員工酬勞作為勉勵。
  ㈣併聲明：1.原告之訴駁回。2.如受不利之判決，願供擔保免
    予假執行。
三、兩造不爭執事項：
  ㈠被告公司於110年1月8日為解散登記（新北府經司字第
    1108001541號）。
  ㈡被告公司分別與原告吳鎮圻、陳嘉清、張煜亨、李明堂
    、江倩瑋於109年10月23日簽署勞動契約終止確認書。
  ㈢系爭確認書第2條規定「有關於10月份工資、預告期間工資
    、特休未休工資、資遣費及因雙方勞雇關係所衍生之其他勞
    動法上權益(包括但不限於退休金等)，雙方同意以資遣費及
    工資計算表所載金額結算之。」；第5條規定「除第二條金
    額外，乙方願拋棄因本勞動關係所衍生而得對甲方所得主張
    之一切法律上請求及任何訴訟權利」。
  ㈣被告公司經董事會同意於109年10月27日發放108年度員工酬
    勞，金額共1,477,786元，原告五人均未獲領取。
四、本件爭執點：
  ㈠系爭確認書（第2、5條）有無適用民法第247條之1而無效？
  ㈡原告主張受詐欺而撤銷系爭確認書，是否成立？
  ㈢原告依勞基法第29條及員工激勵辦法第6條規定請求發給員
    工酬勞，有無理由？
    以下分別說明
五、就系爭確認書（第2、5條）有無適用民法第247條之1而無效
    而言：
  ㈠按契約之一方當事人為與不特定多數相對人訂立契約，而預
    先就契約內容擬定交易條款，經相對人同意而成立之契約，
    學說上稱為附合契約或定型化契約，民法第247條之1也明文
    規定：「依照當事人一方預定用於同類契約之條款而訂定之
    契約，為左列各款之約定，按其情形顯失公平者，該部分約
    定無效：一、免除或減輕預定契約條款之當事人之責任者。
    二、加重他方當事人之責任者。三、使他方當事人拋棄權利
    或限制其行使權利者。四、其他於他方當事人有重大不利益
    者。」。
  ㈡關於定型化契約效力之規定，須定型化契約之條款係由一方
    預定用於同類契約而作成，他方當事人僅按該預先之一般契
    約條款與提出人（契約利用人）訂立契約，並未就其內容進
    行磋商，始有其適用；如當事人之一方基於與特定相對人訂
    立契約之目的，預先擬就相關條款，作為商議之張本，嗣經
    雙方當事人對其內容為個別磋商而合意議定者，即非該條規
    定適用之範圍（最高法院106年度台上字第1166號民事判決
    參照）。又民法第247條之1第1款所謂：「免除或減輕預定
    契約條款之當事人之責任者」，及第3款所謂：「使他方當
    事人拋棄權利或限制其行使權利者」，應係指一方預定之該
    契約條款，為他方所不及知或無磋商變更之餘地，始足當之
    。而該法條所稱「按其情形顯失公平者」，則係指依契約本
    質所生之主要權利義務，或按法律規定加以綜合判斷，有顯
    失公平之情形而言（最高法院96年度台上字第168號民事判
    決參照）
  ㈢本件中，
    1.系爭確認書之內容係因被告公司解散、清算而應與包含原
      告在內之「特定員工」終止勞動契約，其簽署對象可得而
      確定，而並非針對「不特定多數人」，性質上與實務見解
      認為簽署對象應有「不特定多數人」之情形有別，此有系
      爭確認書可稽（見本院卷第23-31頁）。且系爭確認書上
      條文只有12條，文義清晰明瞭，並非複雜繁瑣、難以理解
      之情形，而所載之內容也是雙方依勞基法規定所應結算確
      認之權利義務關係，在每個勞動關係中具有同類性，故不
      得因形式上相同而認定系爭確認書即為定型化契約。
    2.又依系爭確認書所載之內容，為雙方就勞動關係之各項義
      務之確認與結清，包括被告應給付之資遣費、所欠工資、
      預告期間工資、特休未休工資及非自願離職證明等所有原
      告等因勞雇關係所衍生之其他勞動法權益，原告等之義務
      僅為依其職位所應遵守之保密義務及應依被告既有之離職
      手續辦理離職，並無「加重他方當事人之責任」或「使他
      方當事人拋棄權利或限制其行使權利」之情形。
    3.原告五人108年度平均薪資均有不同（金額見本院卷第301
      頁），故系爭確認書第2條所載「資遣費及工資計算表」
      上有關「10月份工資、預告期間工資、特休未休工資、資
      遣費」等金額，每人應不相同，需各別計算核對，故被告
      辯稱是以個別形式與原告等人分別協商討論每人就終止勞
      動契約後所應得之金額，並由原告等人確認無誤後簽署等
      情，應可採信。如原告等人於簽署過程中認為金額有疑義
      或項目有遺漏者（如本件所主張之員工酬勞），本得拒絕
      簽署或當場表示不同意，或於系爭確認書上註記，以為紀
      錄供被告調整金額。換言之，原告等人於簽署系爭確認書
      時，可逐一核對其「資遣費及工資計算表」上所列的項目
      有無遺漏及金額是否正確，並非無磋商變更之餘地，故系
      爭確認書並無顯失公平之情事。
  ㈣從而，原告主張系爭確認書（第2、5條）應適用民法第247
    條之1規定而屬無效，即無法成立。
六、就原告主張受詐欺而撤銷系爭確認書之效力而言：
  ㈠按民法第92條第1項規定：「因被詐欺或被脅迫而為意思表
    示者，表意人得撤銷其意思表示。」此所謂詐欺，「係欲相
    對人陷於錯誤，故意示以不實之事，令其因錯誤而為意思表
    示，始足當之」（最高法院95年台上字第2625號民事判決參
    照）。
  ㈡又所謂「錯誤」，係指表意人為意思表示時，因認識不正確
    或欠缺認識，造成內心之效果意思與外部之表示行為不一致
    。惟表意人在其意思形成過程中，對其決定為某特定內容意
    思表示具有重要性之事實認識不正確之「動機錯誤」，若未
    表示於外部成為意思表示之內容，對該意思表示之效力，應
    無影響。
  ㈢本件中，
    1.依原告所提出的員工激勵辦法第6條所載，員工酬勞之提
      撥由財管部每月依公司規定於該其財務報表中預先提撥，
      每年12月視該年度營運達成程度作成「分紅評估報表」，
      提報母公司財務單位主管表達意見後，簽呈提請董事長決
      定該年度員工酬勞發放比例，發放時間則為股東會決議後
      6個月內發放，發放標準則由總經理依員工前一年度之績
      效表現提出提案，由董事長召集除經理人以外之董事審議
      決定（見本院卷第45頁）。相較於「員工酬勞」之規定，
      該員工激勵辦法第5條另設有「成長獎金」之規定（包括
      季度成長獎金、年度成長獎金），就獎金發放標準、個人
      基數、發放比例、獎金金額、發放時間等事項都有詳細規
      定，足見該「員工酬勞」性質上應為「員工分紅」，屬於
      恩惠性給予。
    2.被告公司曾於109年6月12日召開109年股東常會，決議有
      關108年度員工酬勞及董監事酬勞分配情形（即提撥
      1,477,786元(12%)作為員工酬勞），此有股東常會議事錄
      可稽（見本院卷第145頁）。依照上述員工激勵辦法第6條
      規定，原則上應於決議後6個月內（即109年12月12日前）
      發放。而原告於起訴狀自陳「被告公司於109年8月間業已
      決定進行清算」一語（見本院卷第13頁），續於言詞辯論
      意旨狀也自陳「由於在被告公司決定清算之際，原告等人
      即有多次詢問關於108年度員工酬勞之發放時間，當時得
      到回覆是被告公司『尚未決定發放時間，要到年底才能確
      定發放時間』等語；而被告公司亦未曾說明原告等人無資
      格領取108年度員工酬勞。因而當原告等人辦理離職手續
      並簽署系爭勞動契約終止確認書，係基於認知被告公司僅
      是暫未發放或延後發放時間之前提」等情（見本院卷第
      107、109頁）。
    3.由原告上述陳述可知，被告公司並未向原告等人主動明確
      表示或主動承諾是否發放員工酬勞予原告等人，於原告多
      次詢問時，被告公司回覆為「尚未決定發放時間」，亦未
      曾說明原告等人有無資格領取，顯然被告公司並未故意表
      示不實之事實，使原告等陷於錯誤而簽署系爭確認書。再
      者，原告等人簽署系爭確認書時間均為109年10月23日（
      應為白天上班時間），而被告公司總經理是於109年10月
      20日才提出簽呈，請求三位董事及董事長就「108年員工
      酬勞分配案」核示擇一方案（即將原分配方案調整成方案
      1、方案2、方案3，其中方案1、方案2均包含原告等及其
      他人共10人在內，方案3則不包含原告等及其他人共10人
      在內），其中兩位董事及董事長都在108年10月22日簽名
      表示意見，另一位董事則是到108年10月23日晚上20時才
      簽名，此有簽呈及分配方案可稽（見本院卷第253-254頁
      ）。顯然被告公司是在108年10月23日晚上20時，才依照
      員工激勵辦法第6條規定（由董事長召集董事審議決定）
      ，完成決定員工酬勞的分配方案的法定程序，該時間已在
      當日原告等人白天上班時間簽署系爭確認書之後，也足以
      佐證被告並無詐欺之情事。
    4.此外，原告等人簽署系爭確認書既然是「基於認知被告公
      司僅是暫未發放或延後發放時間之前提」，且於簽署系爭
      確認書、核對第2條所載「資遣費及工資計算表」之際，
      也未向被告公司表示保留任何意見，顯然屬於前述「動機
      錯誤」之情形，依法對於簽署系爭確認書之效力，並無影
      響。
  ㈣綜上，原告等人簽署系爭確認書，被告均無表示不實之事實
    使原告陷於錯誤而為意思表示，系爭確認書應認定合法有效
    成立，故原告等人主張受詐欺而撤銷所為之意思表示云云，
    即無法採信。
七、就原告依勞基法第29條及員工激勵辦法第6條請求發給員工
    酬勞而言：
  ㈠查系爭確認書第2條約定「有關於10月份工資、預告期間工
    資、特休未休工資、資遣費及因雙方勞雇關係所衍生之其他
    勞動法上權益(包括但不限於退休金等)，雙方同意以資遣費
    及工資計算表所載金額結算之。」；第5條也約定「除第二
    條金額外，乙方願拋棄因本勞動關係所衍生而得對甲方所得
    主張之一切法律上請求及任何訴訟權利」。
  ㈡由上可知，原告等人基於勞動法或勞雇關係所衍生而得請求
    之權利，均以系爭確認書第2條所稱「資遣費及工資計算表
    」所載金額結算，原告也拋棄其他得主張之一切法律上請求
    及任何訴訟權利，顯然雙方已經結算完畢，並無保留。而如
    前所述，系爭確認書並無適用民法第247條之1規定而屬無效
    之情形，原告等人亦無法依民法第92條規定主張受詐欺而撤
    銷所為之意思表示，故系爭確認書應認定合法有效，雙方權
    利義務已告終結。從而，原告再主張依勞基法第29條及員工
    激勵辦法第6條請求被告應發給員工酬勞云云，無法准許。
八、綜上所述，原告等人依勞基法第29條及員工激勵辦法第6條
    規定，請求被告應給付原告吳鎮圻、陳嘉清、張煜亨、李明
    堂、江倩瑋各99,704元、132,543元、34,524元、58,746元
    、190,446元，及自起訴狀繕本送達翌日起至清償日止，按
    年息5%計算之利息，為無理由，應予駁回。
九、本件事證已臻明確，兩造其餘攻擊防禦方法及其餘爭點，核
    與判決結果無涉，不再一一論述。
十、訴訟費用負擔之依據：民事訴訟法第78條。
中    華    民    國   110    年    10    月    27    日
                    勞動法庭    法  官  劉以全
以上正本係照原本作成。
如對本判決上訴，須於判決送達後20日內向本院提出上訴狀。如
委任律師提起上訴者，應一併繳納上訴審裁判費。
中    華    民    國   110    年    10    月    27    日
                                書記官  許慧禎